【裁判字號】    99,台上,3389
【裁判日期】    990603
【裁判案由】    傷害致重傷
【裁判全文】
最高法院刑事判決            九十九年度台上字第三三八九號
上  訴  人  甲○○原名詹宗華.
選任辯護人  趙國生律師
            周珮琦律師
上列上訴人因傷害致重傷案件，不服台灣高等法院中華民國九十
七年六月十八日第二審更審判決（九十七年度上更(一)字第二一０
號，起訴案號：台灣台北地方法院檢察署九十一年度偵字第一八
０五六號），提起上訴，本院判決如下：
    主  文
上訴駁回。
    理  由
按刑事訴訟法第三百七十七條規定：上訴於第三審法院，非以判
決違背法令為理由，不得為之。是提起第三審上訴，應以原判決
違背法令為理由，係屬法定要件，如果上訴理由書狀並未依據卷
內訴訟資料，具體指摘原判決不適用何種法則或如何適用不當，
或所指摘原判決違法情事，顯與法律規定得為第三審上訴理由之
違法情形，不相適合時，均應認其上訴為違背法律上之程式，予
以駁回。本件原審經審理結果，認為上訴人甲○○（原名詹宗華
，民國九十六年二月十三日更名）有原判決事實欄所載共同傷害
被害人乙○○之身體，致重大難治之傷害之行為，犯行明確，因
而撤銷第一審之科刑判決，改判論上訴人以共同傷害人之身體致
重傷罪，處有期徒刑三年二月。已詳敘調查、取捨證據之結果及
憑以認定犯罪事實之心證理由。並就上訴人否認犯行之供詞及其
所辯各節認非可採，詳加指駁。從形式上觀察，原判決並無足以
影響判決結果之違法情形存在。上訴意旨略以：(一)、依據行政院
國軍退除役官兵輔導委員會台北榮民總醫院（下稱台北榮民總醫
院）九十三年九月十日北總精字第0930010842號函記載：「依本
院病歷記載，乙○○之性格行為異常，經本院診療後，已在復原
當中，復原情況由吳患被傷害初期之個性改變，激燥不安及暴力
傾向，復原到目前憂鬱，情緒起伏，實有明顯改善。目前吳患仍
有殘留之智能行為及功能障礙，雖無法完全確認吳患能否完全康
復，但假以時日，吳患之病情仍有繼續進步之可能性。」等情，
顯見被害人並未達到刑法所稱重傷害程度，而「重大不治」或「
難治」，應屬於醫學之判斷，原審對於被害人所受傷害是否符合
刑法第十條第四項第六款所稱其他於身體或健康有重大不治或難
治之傷害，並未調查審認說明，有判決不載理由之違法。(二)、原
審依據台北榮民總醫院九十七年四月二十八日北總企字第097000
8504號函，為論罪科刑依據，然該函內容：「已達難治型之器質
性腦症候群。」云云，係臆測之詞，僅為行政函文，無專業醫師
背書與診斷書有別，原審未傳喚該院醫師調查，亦未於判決說明
，難認該函有證據證明力。又該函記載：「（被害人）服用藥物
之順從性並不規則……經過數年之治療進步有限，致其無法正常
工作。」如被害人所受器質性腦症候群無法排除與個人服藥順從
性不規則之關聯性，則上訴人如何預見加重結果之可能，是原審
有應於審判期日調查之證據未調查與判決不載理由之違法。(三)、
原判決既援引台北榮民總醫院九十三年九月十日北總精字第0930
010842號函記載，復謂：「是認被害人身體已處重傷狀態。」就
關於普通傷害或重傷害先後為矛盾之認定，有判決理由矛盾之違
法。(四)、共同被告李國源、李育修（下稱李國源等二人，業經原
審判刑確定）因共同被告許雅晴（業經原審判刑確定）對彼等稱
：「詹宗華不是說要把他打成豬頭插香蕉嗎？」等語後，復另行
起意毆打被害人，所致之傷害結果，難認與上訴人有關，原判決
認上訴人應就李國源等二人繼續毆打之行為，負共同傷害致重傷
之責，且對於上訴人何以客觀上得以預見加重結果，並未敘明理
由，而有認定事實未依證據與理由不備之違法云云。惟查：(一)、
採證認事、取捨證據及證據證明力之判斷，乃事實審法院之職權
，苟其採證認事之論斷無違證據法則，即不容任意指為違法。本
院前次發回意旨以卷附台北榮民總醫院九十三年九月十日北總精
字第0930010842號函所記載內容，就被害人是否已經達刑法第十
條第四項第六款所列其他於身體或健康有重大不治或難治之重傷
程度之判斷尚有疑義，原審遂再向台北榮民總醫院函查，據該醫
院以九十七年四月二十八日北總企字第0970008504號函覆：「已
達難治型之器質性腦症候群。」等情，則原審援引該項意見，認
定被害人身體已處於重傷狀態，於法並無不合，亦無上訴意旨所
指並未調查審認說明，有判決不載理由之違法情形，就此指摘，
自非上訴第三審之合法理由。(二)、刑事訴訟法第二百零八條第一
項規定法院得囑託醫院鑑定，且同法第二百零六條第一項亦規定
鑑定人得提出書面報告，原審前審囑託台北榮民總醫院對被害人
為鑑定（見原審上訴卷第七二頁），因鑑定意見尚有須說明之處
，則原審繼而囑該醫院查覆被害人是否已達重大不治或難治，經
該醫院以九十七年四月二十八日北總企字第0970008504號函覆：
「已達難治型之器質性腦症候群。」等情（見原審上更(一)卷第二
四、二五頁），係補充前述鑑定報告之性質，上訴意旨謂該函為
臆測之行政函文，無專業醫師背書，而與診斷書有別云云，係上
訴意旨未依卷內訴訟資料而為指摘，不得據為適法之第三審上訴
理由。而刑事訴訟法第一百六十三條規定揭櫫當事人調查證據主
導權之大原則，法院於當事人主導之證據調查完畢後，認為事實
未臻明瞭仍有待釐清時，固得斟酌具體個案之情形，裁量是否補
充介入調查。但如待證事實已臻明瞭，無再調查之必要者，法院
未為無益之調查，即不能指為有應調查之證據而不予調查之違法
。原判決認定上訴人確有本件共同傷害人之身體致重傷之犯行，
其犯罪事實並無不明瞭之處。原審審判長於九十七年六月四日上
午審判時，詢以：「尚有何證據請求調查？」上訴人及其原審辯
護人均答稱：「無。」（見更(一)卷第五三頁反面），且在原審辯
論終結前，亦未曾聲請為證據之調查，因待證事實已明，原審未
另為傳訊台北榮民總醫院醫師之無益調查，自與應於審判期日調
查之證據而未予調查之違法情形有別，不得據為第三審上訴之適
法理由。又所謂對於被告有利之證據不予採納者，應說明其理由
，係指該項證據倘予採納，能予推翻原判決所確認之事實，而得
據以為有利於被告之認定者而言。如非此項有利於被告之證據，
縱未於判決內說明其不足採納之理由，因本不屬於上開範圍，雖
其訴訟程序有所違誤，但仍應受刑事訴訟法第三百八十條之限制
，不得據以為第三審上訴之適法理由。原判決既已論敘上訴人因
有事無法前往，而告知李國源等二人包廂號碼要渠等前去傷害被
害人，顯係基於共同傷害之犯意聯絡而推由李國源等二人實行犯
罪，而許雅晴在現場不僅指出被害人予李國源等二人辨認，且於
行為實行中猶要求彼等將被害人打成「豬頭插香蕉」，認為上訴
人與許雅晴、李國源等二人，均為共同正犯之理由，雖未另就台
北榮民總醫院九十七年四月二十八日北總企字第0970008504號函
記載之：「（被害人）服用藥物之順從性並不規則」與其器質性
腦症候群之關聯性，特別加以說明，然此單純係訴訟程序上之簡
略，並非理由不備或有應於審判期日調查之證據未調查，亦對判
決本旨不生任何影響，仍不得執為上訴第三審之合法理由。(三)、
原判決係依據被害人於台北榮民總醫院就醫之診療經過，先援引
該醫院九十一年七月十五日住院診斷證明書，說明被害人遭毆傷
後，有意識混亂合併創傷後四肢不自主抖動症狀，診斷結果為「
器質性腦病變及慢性結膜炎」。繼而依憑該醫院九十三年九月十
日北總精字第0930010842號函：「……目前吳患（被害人）仍有
殘留之智能行為及功能障礙……無法完全確認吳患能否完全康復
…」等內容，說明被害人於該醫院持續治療情形。最後採用九十
七年四月十七日再函該醫院詢問被害人是否達重大不治或難治。
經該醫院於九十七年四月二十八日以北總企字第0970008504號函
：「（被害人）服藥順從性並不規則，其病情因腦部受傷引起之
器質性症候群已有數年之久，後遺症為認知功能下降。該病患情
感（緒）波動大，控制不佳，時有情序低落或高亢、動機差、人
格變成退縮、消極，經過數年之治療進步有限，致其無法正常工
作，外表看尚可，故很容易被僱用，僱用之後，由於腦部受傷功
能差，人際關係差，很快就被解職。其病情總而言之，已達難治
型之器質性腦症候群。」之內容，說明被害人所受之傷害程度，
已經害及身體健康，其身體已處重傷狀態等論據。所為論斷，核
無違反客觀存在之證據法則。上訴意旨任意指摘原判決就關於普
通傷害或重傷害之認定，先後矛盾，有判決理由矛盾之違法云云
，自非適法之第三審上訴理由。(四)、原判決綜核被害人指訴、財
團法人馬偕紀念醫院診斷證明書、台北榮民總醫院診斷證明書、
電話通聯紀錄、錄影帶翻拍照片等物證，與上訴人於警詢中稱：
「（許雅晴是否有打電話叫你去修理調戲她的人？）有的，她說
她們都是女生被欺侮，要我過去修理他（乙○○）」（見偵卷第
十六頁）；李國源於檢察官偵查時稱：「因許雅晴打電話給詹宗
華……詹宗華叫我與李育修去看一下，如果有必要看情形教訓一
下乙○○」、「許雅晴打電話予詹宗華叫我們過去一下要讓乙○
○變成豬頭。」（見偵卷第九七、一一五頁）；於第一審時稱：
「詹宗華跟許雅晴說我們到了」、「在廁所時，李育修有打幾拳
，我對他拳打腳踢……我們出去包廂門口打算走了，剛好遇到許
雅晴在包廂門口，她跟我們說，詹宗華不是說要把被害人打成豬
頭插香蕉嗎，這句話的意思就是把被害人打到臉部腫起來……我
們就過去拳打腳踢。」、「後來許雅晴在電梯出來左轉的牆邊告
訴我說，這樣打才對，詹宗華的交代才有用。」（見第一審卷第
一二三、一二四頁）；證人許添鳳證稱：「聽到廁所有聲音，李
國源說詹宗華交代要讓被害人豬頭插香蕉。」云云（見第一審卷
第八八頁），說明李國源等二人圍毆被害人之初雖無重傷犯意，
主觀上僅認知將致被害人受傷等情，惟渠等曾攻擊被害人頭部，
而頭部又係人之大腦中樞所在，掌控人之感官與認知功能，屬身
體極重要部位，不容受外力衝擊，此為一般人所明知，客觀上應
可預見傷害頭部可能會致腦部受損，使身體感官機能下降並達難
以治療程度之重傷結果，此加重結果雖主觀上未預見，卻為一般
人客觀上能預見之情形，又被害人腦部重傷結果，確因此傷害行
為所引起，堪認有相當因果關係。且詳敘共同正犯在犯意聯絡範
圍內之行為，應同負全部責任。惟加重結果犯，以行為人能預見
其結果之發生為要件，所謂能預見乃指客觀情形而言，與主觀上
有無預見之情形不同，若主觀上有預見，而結果之發生又不違背
其本意時，則屬故意範圍；是加重結果犯對於加重結果之發生，
並無主觀上之犯意可言。從而共同正犯中之一人所引起之加重結
果，其他之人應否同負加重結果之全部刑責，端視其就此加重結
果之發生，於客觀情形能否預見；而非以各共同正犯之間，主觀
上對於加重結果之發生，有無犯意之聯絡為斷。上訴人因有事無
法前往，告知李國源、李育修包廂號碼要渠等前去傷害被害人，
顯係基於共同傷害之犯意聯絡，推由李國源等二人實行犯罪，又
許雅晴在現場不僅指出被害人予李國源等二人辨認，且行為中猶
要求彼等將被害人打成豬頭插香蕉，顯已參與犯罪行為之實行，
均為正犯，認為上訴人與許雅晴、李國源等二人所為，均係共同
犯刑法第二百七十七條第二項傷害致重傷罪。業已依據調查證據
之結果，說明其論斷之理由。此屬事實審法院證據取捨之職權判
斷，並無違背客觀存在之經驗法則或論理法則。上訴意旨任意指
摘原判決對於上訴人何以客觀上得以預見加重結果，並未敘明理
由，有認定事實未依證據與理由不備之違法云云，並非合法之上
訴第三審理由。其餘上訴意旨或仍持原判決已說明理由而捨棄不
採之陳詞辯解，全憑己見，再為單純之事實上爭執；或就屬於事
實審法院採證認事職權之行使，任意指摘，難認已符合首揭法定
之第三審上訴要件。其上訴違背法律上之程式，應予駁回。
據上論結，應依刑事訴訟法第三百九十五條前段，判決如主文。
中    華    民    國  九十九  年    六    月    三    日
                      最高法院刑事第九庭
                          審判長法官  邵  燕  玲
                                法官  李  伯  道
                                法官  孫  增  同
                                法官  李  英  勇
                                法官  施  俊  堯
本件正本證明與原本無異
                                      書  記  官
中    華    民    國  九十九  年    六    月    七    日
                                                     ｍ

司法院資訊處製作；財團法人民間司法改革基金會備份。
